臺灣高等法院民事判決　　　　　　　　100年度家上字第188號
　　上　訴　人　楊金花
　　訴訟代理人　羅美鈴律師
　　被上訴　人　徐　立
上列當事人間確認離婚無效事件，上訴人對於中華民國100年5月
27日臺灣桃園地方法院100年度家訴字第5號第一審判決提起上訴
，經本院於100年8月24日言詞辯論終結，判決如下：
    主  文
上訴駁回。
第二審訴訟費用由上訴人負擔。
    事實及理由
一、被上訴人於原審起訴狀雖記載：請求確認與上訴人之離婚無
    效（原審卷第3 頁），惟觀其理由載明：協議書之見證人未
    於兩造當面簽署，不符合見證人要件云云，並於原審陳述：
    「協議書上之兩名見證人是上訴人找來的，我不認識他們」
    （原審卷第12頁），且於本審陳述：「離婚無效，兩人仍是
    夫妻，房子是二人一起賺的，我仍然要主張權利」等語（本
    院卷第24頁），探求其真意可知：係主張兩造間95年11月7
    日協議離婚不符法定要件而無效，旨在請求確認兩造婚姻關
    係仍存在，先予敘明。
二、被上訴人主張：兩造於95 年11月7日簽署離婚協議書，並於
    同年月9 日持向戶政機關辦理離婚登記，惟兩造簽署離婚協
    議書，係由上訴人先擬好後，請見證人在該協議書上署名，
    之後再交由被上訴人簽署辦理，被上訴人自始至終未與見證
    人邱雅羚、范若梅見面，且互不相識，見證人未於兩造當面
    簽署，於兩造簽署離婚協議書時亦不在場，更未詢問被上訴
    人有無離婚意願，不符合見證要件，兩造離婚無效，爰請求
    確認兩造婚姻關係存在等情。
    原審判決被上訴人勝訴。被上訴人聲明：上訴駁回。
三、上訴人聲明：(一)原判決廢棄。(二)被上訴人在第一審之訴駁回
    。答辯略以：(一)兩造於95 年11月7日合意簽立離婚協議書，
    被上訴人同意後，協議書先交由見證人簽名，再由上訴人交
    予被上訴人簽名，被上訴人認識見證人之一邱雅羚，兩造再
    於同年月11日前往戶證機關辦理離婚登記。(二)兩願離婚需二
    人以上證人簽名之要式性，係為確保當事人之真意，防止當
    事人被脅迫、詐欺，只要當事人有離婚真意，離婚即應生效
    。被上訴人直稱：只要給300 萬元即同意離婚云云，可見被
    上訴人係因向上訴人索求金錢未果而提起本件訴訟。兩名證
    人係被上訴人要求上訴人所覓找簽名，不應因兩名證人不在
    場或未親自詢問被上訴人離婚真意，而導致離婚無效，此有
    悖人民法感情等語。
四、按確認法律關係之訴，非原告有即受確認判決之法律上利益
    者，不得提起之，民事訴訟法第247 條第1 項前段定有明文
    ；所謂謂即受確認判決之法律上利益，係指法律關係之存否
    不明確，原告主觀上認其在法律上之地位有不安之狀態存在
    ，且此種不安之狀態，能以確認判決將之除去者而言，最高
    法院52年台上字第1240號判例足資參照。本件被上訴人主張
    兩造間協議離婚不符法律規定之程式而不生效力，故主張兩
    造婚姻關係仍然存在，為上訴人堅持否認，則兩造婚姻關係
    存否不明確，而此須以對於上訴人之確認判決始得除去，堪
    認被上訴人有即受確認判決之法律上利益，先予敘明。
五、兩造不爭執之事實：
    兩造原為夫妻，於95年11月7 日簽立離婚協議書，協議書上
    有見證人邱雅羚、范若梅之簽名蓋章；嗣雙方於同年月9 日
    至戶政事務所辦妥離婚登記，有離婚協議書、原審查詢之兩
    造全戶戶籍資料為憑（原審卷第5-7、48-49頁）。
六、本件爭點在於：兩造離婚協議書上邱雅羚、范若梅之簽名蓋
    章，是否符合法律規定之見證人要件？
  (一)按兩願離婚，應以書面為之，有二人以上證人之簽名並應向
    戶政機關為離婚之登記，民法第1050條定有明文。該條所謂
    二人以上證人之簽名，固不限於作成離婚證書時為之，亦不
    限於協議離婚時在場之人，始得為證人，然究難謂非親見或
    親聞雙方當事人確有離婚真意之人，亦得為證人，最高法院
    68年台上字第3792號判例足供參照。
  (二)查兩造間95年11月7 日離婚協議書，係見證人先於離婚協議
    書上簽名蓋章後，再由上訴人交付被上訴人簽署，業據兩造
    一致陳明在卷（原審卷第12頁反面）。
  (三)依證人邱雅羚證述：伊為上訴人朋友，因至上訴人家中作客
    而認識被上訴人。伊在離婚協議書簽名時，只有上訴人在場
    ，被上訴人不在，當時係上訴人來找，說缺少見證人，所以
    請伊簽名云云，伊想如婚姻走不下去，那就幫上訴人簽，簽
    名時，有問過上訴人。簽名當時沒有問被上訴人，係簽完後
    隔天有電話告知被上訴人說伊有在離婚協議書上簽名，被上
    訴人沒怎麼講，伊沒有向被上訴人確認有無離婚真意之問題
    ，僅告知伊有簽離婚協議書之事等情綦詳（原審卷第24頁反
    面-25 頁）。另依證人范若梅證稱：伊不認識兩造，當時因
    在法律事務所上班，工作是幫人作離婚見證，係上訴人打電
    話說需要見證人，公司派伊過去，伊簽名時僅有女方（上訴
    人）在場，有詢問上訴人先生是否同意離婚？上訴人說：先
    生同意，要上訴人自己找證人，簽完名後沒有向被上訴人確
    認被上訴人之意思，因為被上訴人不在場，對於兩造婚姻互
    動關係不清楚云云明確（原審卷第42頁反面-43 頁）。可知
    ：見證人邱雅羚、范若梅在離婚協議書上簽名蓋章時，僅有
    上訴人在場，被上訴人尚未簽署，見證人邱雅羚於簽名前及
    簽名當時未向被上訴人確認有無離婚真意，僅在簽名後打電
    話告知被上訴人伊在離婚協議書簽名之情，然通話中並未向
    被上訴人確認其意思；證人范若梅不認識兩造，僅依上訴人
    陳述即於離婚協議書上簽名蓋章，未見過被上訴人，亦從未
    向被上訴人確認有無離婚真意。易言之，系爭離婚協議書上
    見證人邱雅羚、范若梅簽名蓋章時，被上訴人尚未簽署，見
    證人邱雅羚、范若梅僅依憑上訴人片面之詞，在未親見或親
    聞被上訴人確有離婚真意情況下，即在離婚協議書上簽名蓋
    章，不能證明兩造有離婚之協議，難認兩造於95 年11月7日
    之協議離婚具備法定要件，縱兩造其後已向戶政事務所辦理
    離婚登記，亦難謂離婚合法生效。
  (四)上訴人雖辯稱：見證人范若梅乃被上訴人要上訴人覓找之證
    人，法務部72 年4月25日法72律字第4501號函即認為此種協
    議離婚為有效。被上訴人確有離婚真意，未受任何詐欺或脅
    迫，本件係因被上訴人欲脅迫上訴人交付300 萬元而起訴，
    若謂此次離婚無效，有悖人民感情云云。但按民法第1050條
    之離婚證人，須對離婚之協議在場聞見或知悉當事人間有離
    婚真意之協議，始足當之，本件見證人邱雅羚、范若梅在系
    爭協議離婚書上簽名蓋章之前或同時，並未親自見聞被上訴
    人是否有離婚真意，與見證協議離婚之意義有違。又上訴人
    援引之上開法務部函示意見：「本件來函所述情形，兩名證
    人若經由國際長途電話，或夫之其他託請作證離婚之信函得
    知夫之離婚真意」（本院卷第28頁），仍表明證人必須親見
    或親聞當事人離婚真意見解，函示情形即係經由電話或夫之
    信函等證據足讓證人確定夫之離婚真意，尚非謂見證人毋庸
    親見或親聞當事人離婚真意。本件見證人邱雅羚、范若梅於
    簽署見證時，被上訴人既未簽名，見證人又未以電話或其他
    任何方式確定被上訴人離婚真意，已與上訴人援引之上開函
    示情形有間。又被上訴人雖有離婚之真意，提起本件訴訟動
    機亦有可議，然我國民法對當事人之離婚合意已定需二人以
    上證人之法定要件，仍需就此要件符合後始得謂協議離婚合
    法有效，上訴人逕謂被上訴人有離婚真意，離婚即應生效云
    云，恝置上開見證人要件不論，殊有誤解，而不可採。
七、綜上所述，本件兩造於95 年11月7日簽訂之離婚協議書，因
    其上見證人邱雅羚、范若梅未親見或親聞被上訴人確有離婚
    真意即行簽名蓋章，與民法第1050條規定之法定方式不符，
    上開離婚之協議不生效力，故兩造間婚姻關係仍然存在。從
    而，被上訴人起訴請求確認兩造婚姻關係存在，為有理由。
    原審為相同結論之判決，並無不合，上訴意旨指摘原判決不
    當，為無理由，應予駁回。
八、據上論結：本件上訴為無理由，依民事訴訟法第449條第1項
    、第78條，判決如主文。
中    華    民    國    100    年    8    月    31    日
                     民事第一庭
                         審判長法  官  張耀彩
                               法  官  盧彥如
                               法  官  林金吾
正本係照原本作成。
如不服本判決，應於收受送達後20日內向本院提出上訴書狀，其
未表明上訴理由者，應於提出上訴後20日內向本院補提理由書狀
（均須按他造當事人之人數附繕本）上訴時應提出委任律師或具
有律師資格之人之委任狀；委任有律師資格者，另應附具律師資
格證書及釋明委任人與受任人有民事訴訟法第466 條之1 第1 項
但書或第2 項（詳附註）所定關係之釋明文書影本。如委任律師
提起上訴者，應一併繳納上訴審裁判費。
中    華    民    國   100    年    9     月    1     日
                               書記官  黃麗玲
附註：
民事訴訟法第466條之1（第1項、第2項）：
對於第二審判決上訴，上訴人應委任律師為訴訟代理人。但上訴
人或其他法定代理人具有律師資格者，不在此限。
上訴人之配偶、三親等內之血親、二親等內之姻親，或上訴人為
法人、中央或地方機關時，其所屬專任人員具有律師資格並經法
院認為適當者，亦得為第三審訴訟代理人。